【裁判字號】    95,訴,465
【裁判日期】    951229
【裁判案由】    殺人未遂
【裁判全文】
臺灣臺南地方法院刑事判決               95年度訴字第465號
公  訴  人  臺灣臺南地方法院檢察署檢察官
被      告  乙○○
指定辯護人  林國明  律  師
被      告  己○○
選任辯護人  趙培皓  律  師
            李合法  律  師
上列被告等因殺人未遂案件，經檢察官提起公訴（95年度偵字第
2139號），本院判決如下：
    主  文
乙○○、己○○共同殺人未遂，乙○○累犯，處有期徒刑柒年陸
月；己○○處有期徒刑柒年。
    事  實
一、乙○○曾於民國82年間分別因槍砲彈藥刀械管制條例及毒品
    案件，經本院判處有期徒刑二年二月、三年十月，應執行有
    期徒刑五年十月確定，於八十四年十二月七日因縮短刑期假
    釋出監，嗣於假釋期間之八十五年間另因毒品案件，經撤銷
    假釋，入監執行殘刑有期徒刑三年二月十一日，於九十一年
    四月三十日縮刑期滿以執行完畢論。竟仍不知改過遷善，於
    九十四年十一月六日因細故與甲○○發生口角，懷恨在心，
    萌生殺人動機，遂於九十四年十一月八日晚上八時許，假意
    以行動電話邀約甲○○至臺南市○區○○路四段「小北夜市
    」第六十號攤位「老李螺肉店」見面商談，並邀在「老李螺
    肉店」對面「小北夜市」第一一四號攤位「可口」工作之己○○一同前往上址，而於同日晚上十時五十分許，在上開螺
    肉店攤位，竟與己○○二人共同基於殺人之犯意聯絡，由己○○持切生魚片之長刀（下稱生魚片刀）一支、乙○○持蝴
    蝶刀一把共同朝甲○○之右手臂、右手腕、右手指、右大腿
    、左腹部下方、左胸、右胸等足以致死之身體部位揮砍，致
    甲○○受有右背穿刺傷約四公分併右側血胸、右上臂約十公
    分撕裂傷、右前臂約三公分、右手掌約二公分撕裂傷、前腹
    壁左側二處穿刺傷各約二公分及三公分、右大腿約四公分撕
    裂傷等多處切割傷之傷害，乙○○與己○○見甲○○已倒臥
    於血泊之中始罷手離開，甲○○經送往郭綜合醫院急診，因
    血壓低、冒冷汗、血胸等情，經以胸管置入引流後，復經轉
    往國立成功大學醫學院附設醫院急診，並進行右下葉肺葉楔
    狀切除、右上葉修復、氣管鏡、肌腱傷口修復等手術後，始
    倖免於難。
二、案經甲○○訴由臺南市警察局第五分局報請臺灣臺南地方法
    院檢察署檢察官偵查起訴。
    理  由
一、訊據即被告乙○○坦承上開持刀殺人犯行，被告己○○則矢
    口否認有持生魚片刀殺傷甲○○，辯稱係在場排解兩人糾紛
    云云。
二、經查：被害人甲○○身上所受傷勢，係遭二種刀器所傷，不
    惟經被害人甲○○於本院審理時結證：「（那把刀是怎樣的
    刀？）被告乙○○是拿蝴蝶刀」；「（有無其他人拿刀？還
    有一個我不認識的人拿了一把好像是切生魚片的刀」等語在
    卷（九十五年八月二十八日本院結證），復經本院檢送相關
    卷證函請法務部法醫研究所鑑定，據其鑑定結果以：一般
    生魚片刀之寬度較大而較利於切割傷不易用於穿刺，若為穿
    刺常可造成明顯嚴重致命傷，故研判本案李員之傷勢中生魚
    片刀較符合為切割傷，而無造成穿刺傷之結果。由傷者右
    肺有中、下葉受刺創均離可能進入之傷口入口較遠且傷口寬
    度均不大，較支持為生魚片刀外之凶器所致，故研判較符合
    本案述及另一凶器，即蝴蝶刀造成右肺穿刺傷之結果。綜
    合研判：由檢送之資料研判被害人甲○○之傷勢研判除生魚
    片刀造成切割傷外，似尚有蝴蝶刀造成穿刺傷之可能性，回
    覆本院，此有該所（９５）醫鑑字第２０９６號鑑定報告附
    卷，足認行兇者，確係兩人無疑。茲有疑問者乃被告乙○○
    已坦承行兇，則另一行兇者究係何人？
三、查上揭被告乙○○、己○○如何共同持刀砍殺被害人甲○○
    未遂等犯罪事實，業據被害人甲○○於檢察官偵查中結證稱
    ：「（案發經過？）九十四年十一月八日晚上十時許，在台
    南市○區○○路四段小北夜市老李螺肉店，我被乙○○及一
    位叫阿亮的人殺害」；「（何謂殺害？）乙○○拿蝴蝶刀，
    阿亮拿切生魚片的刀，往我身上砍、刺，二人都有出手，也
    都有刺到我，我有受傷」等語在卷。嗣甲○○雖於本院審理
    時多所迴護被告己○○稱：己○○並未持生魚片刀砍殺他，
    那天殺伊之人，比在庭之己○○要瘦，而且未戴眼鏡，應該
    不是他，因為體格差很多，不像他等語云云。然查，被告己○○於被告乙○○持刀砍殺甲○○時，確實在場一節，為被
    告己○○所自承，其甚或稱勸阻被告乙○○持刀殺害甲○○
    等語（九十五年七月十七日本院審理筆錄），而甲○○嗣卻
    於上開本院行詰問時證稱：沒有見過在庭之被告己○○，不
    記得被告己○○曾出現在現場等語，其迴護之情已溢於言表
    。再者，被告己○○確持從其姐戊○○在小北夜市所經營之
    一一四、一一五攤位取出之生魚片刀殺傷甲○○，已據證人
    即在場目睹之丁○○於檢察官偵查中結證屬實在卷。姑且不
    論證人丁○○其於警訊中陳稱：「當時我看到一名男子 (
    年籍姓名不詳）把被害人抓住後，綽號「阿亮」就持刀往被
    害人身上刺．．．（參警詢卷第十頁背面）」，與甲○○於
    九十四年十一月十七日第一次警訊筆錄所指訴：「．．我見
    狀本要逃離，但是「銀龍」就抓住我的手，我無法逃離，綽
    號「神經」就馬上向我左胸部刺了一刀．．」全然相符。何
    況證人丁○○與被告己○○之姐戊○○係同在小北夜市經營
    小吃攤位，其就附近攤位之人事當甚為熟悉，是據其另於偵
    查中指證內容：「（案發經過？）我在外面招呼客人，我看
    到阿亮回到他打工的店內，那個店是我的隔壁店，也算老李
    螺肉店的斜對面，店名叫作「可口」，他拿一支切生魚片的
    刀子走到老李縲肉店，我就看到阿亮與一個我不認識的人在
    砍甲○○」; 「（甲○○是否有受傷流血？）有，流很多血
    ，包括阿亮及另一個不認識的人身上也都是血，阿亮砍完後
    又回到他的店內。」，當無誤認可能，且核與戊○○於警訊
    中所證稱：被告己○○確在其店內工作且店內確有生魚片刀
    等情相符。尤有甚者，被告乙○○經本院於九十五年五月二
    十一日拘提到院，而於同年六月十九日行準備程序時，亦同
    指稱被告己○○拿一把刀子刺向甲○○等語在卷（本院卷一
    第七十三頁），故證人丁○○之證言，當與事實相符，而真
    實可信。綜上事證，被告己○○於案發當時持生魚片刀殺傷
    甲○○之事實，已灼然至明。另被害人甲○○雖於警訊中指
    稱與被告乙○○共同行兇者為綽號「神經」之人，於偵查中
    則另稱係「阿亮」之人，兩者似有衝突。然查，被害人甲○○與被告己○○本不相識，兩人係於案發當時經被告乙○○
    介紹，始初次謀面，為被害人甲○○於偵查中證稱在卷，故
    被害人甲○○對被告己○○之外號本無所知。又本件案發於
    九十四年十一月八日，九十四年十一月十七日被害人甲○○
    第一次製作警詢筆錄，指稱係綽號「銀龍」持蝴蝶刀、「神
    經」持生魚片刀將其殺傷，同年十一月二十九日仍指稱係遭
    「銀龍」與「神經」兩人持刀殺害，另至九十五年一月三日
    警方提示被告己○○之口卡片及彩色刑案蒐證照片供其指認
    （附警卷第六頁），被害人甲○○仍稱該人即係當初在小北
    夜市持生魚片刀殺傷伊之人，此分有三次警詢筆錄在卷可參
    。惟至九十五年二月十五日於檢察官偵查中卻結證稱：係遭
    被告乙○○及一位叫「阿亮」之人殺傷，經檢察官質之先前
    不認識「阿亮」，為何知悉下手之人叫「阿亮」等情，方稱
    係被告乙○○約伊去談判時介紹認識，再者依本件案發經過
    全程觀之，被告己○○為被告乙○○延請來助力之人，為防
    被害人甲○○將來尋仇，故被告乙○○於介紹當時捏稱被告
    己○○之外號，本不外經驗法則。且綜合被害人甲○○所有
    警詢及偵查中所供述之全部情節觀之，除被告己○○之綽號
    所供前後不一外，其餘並無二致，故應認被害人甲○○因已
    於第三次警詢時知悉被告己○○真實姓名，乃於上開檢察官
    中偵察中為確實指訴被告己○○，方更易其詞，致前後供述
    相左，然參諸上開證人丁○○及被告乙○○最早之供述等，
    上開被害人甲○○此點所供歧異，並不足為被告己○○有利
    之認定，下手行兇之人確為被告己○○並無疑義。
三、按刑法上殺人罪與傷害或傷害人致死罪之區別，應視加害人
    有無殺意為斷，至於被害人所受之傷害程度，雖可作為審究
    犯意方面之參考，但不能據為認定有無殺意之唯一標準。查
    本案行兇過程，係先由被告乙○○抓住被害人甲○○，續由
    被告己○○下手，嗣後再由二人共同持刀行兇，據此已足認
    二人有犯意聯絡及行為分擔。另一般生魚片刀，刀刃長、刀
    鋒銳利，而蝴蝶刀雖刀刃較短，然仍銳利異常，客觀上均屬
    足以取人性命之凶器，再觀諸被告乙○○及被告己○○同時
    共同持該等兇器刺殺被害人，且下手之部位有左腹部下方、
    左胸、右胸等人體重要臟器所在位置，極容易造成被害人甲○○大量失血休克或器官衰竭等死亡之結果。而被告二人行
    兇之結果亦確實造成被害人血壓低、冒冷汗、血胸等情，幸
    經台南市郭綜合醫院先以胸管置入引流後，復經轉往國立成
    功大學醫學院附設醫院急診，並進行右下葉肺葉楔狀切除、
    右上葉修復、氣管鏡、肌腱傷口修復等手術後，始倖免於難
    ，此分別有：郭綜合醫院診字第０八八四七九號診斷證明書
    （警卷第二十二頁）記載：１甲○○於九十四年十一月八日
    前往該院就診，經診治醫師莊哲淳診斷有：右背穿剌傷約四
    公分併右側血胸；右上臂約十公分撕裂傷，右前臂約三公分
    ，右手掌約二公分撕裂傷；前腹壁左側二處穿剌傷各約二公
    分及三公分；右大腿約四公分撕裂傷等傷害。２另記載：病
    人自行步入急診（九十四年十一月八日）自訴遭人砍殺，因
    血壓低，心跳約１３０／min，併冒冷汗，經Ｘ光檢查，右
    側血胸，經胸管置入引流後轉成大醫院治療；成功大學醫學
    院附設醫院第039489號診斷證明書（警卷第二十三頁）：甲○○於九十四年九月十一日因：右側胸腔穿剌傷併右側血
    胸多處切割傷（右手橈側七公分、右手腕背部五公分、右
    大腿七公分、左腹股溝上一點五公分、右上臂十八公分、右
    背近中線三點五公分、左乳下二點五公分）等原因，經急診
    入院，於當日接受(1)右下葉肺葉楔狀切除(2)右上葉修復(3)氣
    管鏡(4)肌腱與傷口修復手術等情在卷，足證被告二人下手時
    ，已有致被害人甲○○於死之殺人犯意。
四、辯護人雖另以：被告己○○之姐姐戊○○曾因招呼客人與證
    人丁○○發生糾紛，因之其立場有所偏頗，證言是否可信，
    已非無疑。再依警方呈送本院案發地點照片及員警陳立武所
    繪案發現場圖顯示，面對「老李螺肉店」正門右側有一大冰
    櫃，被害人係於冰櫃後方殺傷，依當時證人丁○○所站位置
    ，根本無法見到冰櫃後方所發生事實，因認證人丁○○證言
    並不可採云云。經查，證人丁○○之證言核與事實相符，已
    如前述。再者證人丁○○縱然有如辯護人所稱與被告己○○
    之姐姐戊○○曾因招呼客人發生齟齬云云。然查，證人丁○○於偵查及本院審理時，均結證被告己○○確實持生魚片刀
    殺傷甲○○在卷，依經驗法則，證人丁○○應不可能僅因與
    戊○○招呼客人之小小嫌隙，而干冒偽證罪七年以下有期徒
    刑之危險。另被告乙○○與己○○共同殺傷甲○○之情形，
    應為一動態之過程，亦即被害人甲○○不可能靜止在原地，
    任由被告乙○○及被告己○○下手，雙方當經過一番拉扯、
    抵抗、掙扎，以致現場非僅侷限在冰櫃後方，此據證人陳熒
    萱於九十四年十一月九日警訊中證稱：「（發生兇殺案後之
    現場是何情形？）第八桌的桌子有向第九桌的方向移位並約
    有二至三張椅子倒地。」可知，故依證人丁○○當時所站位
    置，尚非無法見到案發經過。而且當時發生如此嚴重之多人
    持刀殺人事件，現場定是一片驚呼，依經驗法則，證人丁○○似亦不可能仍舊呆立原點，而不移動位置，察看究竟發生
    何事？然最重要者乃是，證人丁○○證言內容之一係目睹被
    告己○○自「老李螺肉店」內返回戊○○店內取出生魚片刀
    ，再返回「老李螺肉店」現場，而此段路程，必當經過證人
    丁○○之店門口，此有本院命員警此現場拍攝相關攤位位置
    之照片多幀在卷可稽，基此，證人丁○○能目睹本件犯行經
    過，並無可疑，辯護人上開所辯，應無可採。
五、被告乙○○嗣於本院審理時雖供承上開犯行確實為其所為，
    惟稱被告己○○並未參與行兇，被告己○○亦矢口否認下手
    殺害被害人甲○○云云。然查被告乙○○於九十五年六月十
    九日第一次經警拘提到院，本院行準備程序時，尚稱案發當
    日持刀行兇者乃為被告己○○，伊僅徒手毆打被害人甲○○
    ，且於本院案件爭點整理時，就被告己○○持生魚片刀刺向
    被害人甲○○一節，並不爭執。嗣九十五年七月十七日被告
    己○○經本院通緝到案，並以其事實有逃亡之虞、所為涉犯
    最輕本刑五年以上殺人未遂罪嫌而收押於看所守，嗣於九十
    五年八月二十八日本院第一次行審判程序，被告乙○○突改
    口稱：「（你用什麼東西砍殺被害人甲○○？）我們發生口
    角後，我起身到隔壁海產店拿一把生魚刀片，後來被告己○○看到我們在那邊吵架，就跑過來勸阻我們」云云，不惟自
    承持生魚片刀殺傷被害人甲○○，尚配合被告己○○所稱當
    時係勸阻其二人吵架之說詞。然查被告乙○○之所以更易其
    詞，實乃因被告己○○之姐戊○○於九十五年七月二十四日
    下午十五時許前往看台灣台南守所會面被告乙○○時，因邱
    、許先前已經合議，而獲被告乙○○應允同意獨自負起本件
    罪責，且戊○○於對談期間再三叮嚀被告乙○○應遵守自扛
    罪責之承諾，戊○○為避嫌，甚或刻意將被告己○○稱為「
    黑仔」，然對照二人前後對話內容或被告己○○之開庭期時
    間等，其所稱「黑仔」，確為被告己○○無疑。此經本院向
    台灣台南守所調取該日戊○○會面被告乙○○二人之對話錄
    音，據其內容有：「鎮：我有跟亮仔講好了，我有跟他講那
    樣」；「鎮：我有跟黑人仔說那個要請律師的那條跟被害人
    說說，我有想說那條我要扛起來」；「鎮：你不要哭啦，看
    了真難過，我知道。我是想說兩個一個可以就．．，我有跟
    他說我．．．．．你知道的」；「女：你跟我說的話要記得
    ，不能沒做」，「鎮○○○道啦，我想說原本還沒看到他，
    我想說先．．．」；「鎮：他突然進來我嚇了一跳」; 「女
    ：他很忠心，他的家庭有一餐沒一餐的，要認真努力賺錢，
    手指頭不小心撞受傷，都是劫數，人一定有劫數，要靠什麼
    幫忙你心裏也有數，．．．你有聽懂嗎，你看跟黑仔怎麼說
    ，一定要做對，不要反覆不定，要清醒一點，不要總是眼睛
    睜不開，想要怎樣就怎樣，要想我們都是緣份才能當姐弟還
    是朋友還是母子，不要現在說知道，過了就都不知道這樣就
    糟糕」，「鎮：會啦」; 「女：你跟我說話你後面有佛祖在
    聽」，「鎮○○○道啦」；「女：你要會想你答應的事你要
    記得不要讓我聽到你又起變化，那你就對不起我」等語，此
    有錄音光碟及譯文在卷可稽，足證被告乙○○上開於本院審
    理之供述，為迴護被告己○○之舉，難為被告己○○免責之
    依據。
六、綜上所查，被告二人殺人未遂事證明確，犯行洵堪認定。
七、核被告乙○○、被告己○○所為，均係犯刑法第二百七十一
    條第二項、第一項之殺人未遂罪。
八、查被告二人行為後刑法第二十八條、第二十五條、第二十六
    條、第六十四條、第六十五條已於九十四年二月二日修正公
    布，其中第二十八條已由原先之「二人以上共同實施犯罪
    之行為者，皆為正犯」，修正為「二人以上共同實行犯罪之
    行為者，皆為正犯」；第二十五條、第二十六條有關未遂
    犯之規定，修正後將有關於未遂犯之定義及減輕其刑之規定
    合併於第二十五條，第二十六條則單純為不能犯之規定及處
    罰；第六十四條已由原先之「死刑不得加重」、「死刑減
    輕者，為無期徒刑，或為十五年以下十二年以上有期徒刑」
    ，修正為「死刑不得加重」、「死刑減輕者，為無期徒刑」
    ；第六十五條則由原先之「無期徒刑不得加重」、「無期
    徒刑減輕者，為七年以上有期徒刑」，修正為「無期徒刑不
    得加重」、「無期徒刑減輕者，為二十年以下十五年以上有
    期徒刑」，並均自九十五年七月一日起施行，而修正後刑法
    第六十四條關於死刑減輕時，僅為「無期徒刑」，反較修正
    前為重；另修正後刑法第六十五條關於無期徒刑減輕時，又
    較之修正前為重，另被告等之行為無論依新法或舊法之規定
    ，均屬共同正犯，且均得按既遂犯之刑減輕之，則綜合比較
    上情，自以修正前刑法第二十八條、第二十五條、第二十六
    條、第六十四條、第六十五條之規定有利於行為人，依修正
    後刑法第二條第一項前段之規定，自應適用行為時法即修正
    前刑法第二十八條、第二十五條、第二十六條、第六十四條
    、第六十五條之規定，合先敘明。被告乙○○、被告己○○
    ，互有犯意之聯絡及行為之分擔，均為共同正犯。再被告二
    人已著手於上開殺人行為之實行而不遂，為未遂犯，爰依修
    正前刑法第二十六條前段規定按既遂犯刑度減輕之。另被告
    乙○○曾於民國八十二年間分別因槍砲彈藥刀械管制條例及
    毒品案件，經本院判處有期徒刑二年二月、三年十月，應執
    行有期徒刑五年十月確定，於八十四年十二月七日因縮短刑
    期假釋出監，嗣於假釋期間之八十五年間另因毒品案件，經
    撤銷假釋，入監執行殘刑有期徒刑三年二月十一日，於九十
    一年四月三十日縮刑期滿以執行完畢論，有台灣台南地方法
    院檢察署刑案資料查註紀錄及臺灣高等法院被告前案紀錄表
    在卷可按，其於五年以內再故意犯本件有期徒刑以上之罪，
    不論依修正前之刑法第四十七條，或修正後之刑法第四十七
    條第一項之規定，均構成累犯，對被告乙○○而言並無有利
    或不利之情形，自不生新舊法比較之問題，惟法律既經變更
    ，依刑法第二條第一項前段，應逕依修正前之刑法第四十七
    條，論以累犯，並加重其刑。被告乙○○同時有加重及減輕
    事由，應先加後減之。爰審酌被告二人為細故即任意砍殺他
    人，對他人生命權視如草芥，犯罪後被告己○○猶飾詞狡辯
    ，被告乙○○亦為小利迴護被告己○○，二人甚或與戊○○
    串證，匿飾真象，妨害司法調查，及至本件言詞辯論終結，
    未與被害人達成和解、被告乙○○為起意行兇之人等一切情
    狀，量處如主文所示之刑，以資懲儆。又行兇之生魚片刀非
    被告兩人所有，蝴蝶刀則未扣案，不能證明尚未滅失，且非
    法律所定必沒收之物，爰不另為沒收之諭知。
九、又本案被害人甲○○確實由被告乙○○、被告己○○共同下
    手行兇，業如前述，被告乙○○、被害人甲○○於本院審理
    時，就被告己○○是否下手行兇等重要關係之事項，供前具
    結，竟為虛偽陳述，涉犯偽證罪嫌部分，應另移由檢察官偵
    辦，附此敘明。
據上論結，應依刑事訴訟法第299條第1項前段、修正後刑法第2
條第1項前段、修正前刑法第28條、第271條第2項、第1項、第26
條前段、第47條，判決如主文。
本案經檢察官丙○○到庭執行職務。
中    華    民    國    95    年    12    月    29   日
                  刑事第三庭    審判長法  官  鄧希賢
                                      法  官  包梅真
                                      法  官  張銘晃
以上正本證明與原本無異。
如不服本判決，應於判決送達後10日內，向本院提出上訴狀。
                                     書記官  張宜柔
中    華    民    國    95    年    12    月    29   日
附錄本案論罪科刑法條：
刑法第271條第1項、第2項
殺人者，處死刑、無期徒刑或十年以上有期徒刑。
前項之未遂犯處罰之。


司法院資訊處製作；財團法人民間司法改革基金會備份。
